【裁判字號】    92,訴緝,2
【裁判日期】    921009
【裁判案由】    廢棄物清理法等
【裁判全文】
臺灣士林地方法院刑事判決                            九十二年度訴緝字第二號
    公  訴  人  臺灣士林地方法院檢察署檢察官
    被      告  乙○○
右列被告因廢棄物清理法等案件，經檢察官提起公訴（八十八年度偵字第九七七七號
），被告為有罪之陳述，經本院合議裁定行簡式審判程序，並判決如左：
    主  文
乙○○共同未依規定領有廢棄物清除、處理許可文件，從事廢棄物清除，處有期徒刑
陸月。
    事  實
一、乙○○係受僱於設於台北市內湖區之兼豐運輸有限公司（負責人甲○○○，未據
    起訴）擔任大貨車司機，明知依民國九十年十月二十四日修正前廢棄物清理法第
    二十條（修正後為廢棄物清理法第四十一條）規定，公、民營廢棄物清除、處理
    機構經營廢棄物之貯存、清除或處理業務，應列明專業技術人員與貯存清除、處
    理之工具、方法、設備及場所，向地方主管機關申請核發許可證，且未依上開規
    定向廢棄物清除、處理之地方主管機關申請核發廢棄物清除、處理之許可證或核
    備文件，不得從事廢棄物清除、處理。竟與趙晉偉（已結）、洪彥博（嗣死亡，
    經不受理判決）、甲○○○及兼豐運輸有限公司另二司機朱建生、薛瑞昌（均已
    結）共同基於清除廢棄物之犯意聯絡，由洪彥博以每台大貨車容量之營建廢棄土
    （剩餘土石方）新台幣（下同）五百元或一千元之代價，分別向甲○○○、趙晉
    偉購入營建廢棄土（剩餘土石方）後，並提供其自八十八年九月間即無權占用之
    附表所示如台北縣淡水地政事務所土地複丈成果圖之土地，於八十八年九月二十
    日上午，由趙晉偉本人及甲○○○指示僱用之司機乙○○、朱建生、薜瑞昌等人
    未持運送憑證，即駕駛大貨車，自台北縣三重市五華國小工地，將所承運之營建
    廢棄土，載運至上開土地傾倒。嗣於八十八年九月二十日上午十一時四十分許，
    在如附表所示地號土地上，為警當場查獲朱建生駕駛車號ＡＮ─六三一號大貨車
    正在傾倒該營建廢棄土、其餘乙○○駕駛車號ＡＰ─二一一號大貨車、趙晉偉駕
    駛車號ＳＶ─八二九號大貨車、薛瑞昌駕駛車號ＡＯ─六一六號大貨車，均在旁
    等候欲棄置，尚未傾倒該廢棄土、及王周木（受僱洪彥博，已結）駕駛小松牌二
    二０型挖土機，正在整平回填營建廢棄土。
三、案經台北縣警察局蘆洲分局報請臺灣士林地方法院檢察署檢察官偵查起訴。
    理  由
一、訊據被告乙○○對右揭事實供承不諱，並據證人即臺北縣政府工務局人員林明輝
    、附表所示土地所有人花俊夫、洪春木、游碧華、管理人游柏銜等人分別於偵查
    及本院調查時結證屬實，並有違反社會秩序維護法案件現場紀錄、臺北縣政府（
    工務局）會勘記錄、查獲之現場照片多張、公訴人及本院勘驗現瑒時之照片數張
    、勘驗筆錄及土地複丈成果圖、附表所示土地之登記簿謄本、扣案之挖土機、兼
    豐有限公司登記資料等在卷可稽。再查九十年十月二十四日修正前廢棄物清理法
    第二十二條第二項第四款（修正後之廢棄物清理法將原該法第二十二條第二項第
    四款移至第四十六條第一項第四款），所規定之犯罪構成要件行為，計有「貯存
    」、「清除」及「處理」三者，其中所謂「貯存」，指一般廢棄物於清除、處理
    前，放置於特定地點或貯存容器、設施內之行為，「清除」則指一般廢棄物之收
    集、運輸行為，至「處理」則包含：(1)中間處理：指一般廢棄物在最終處置前，
    以物理、化學、生物、熱處理、堆肥或其他處理方法，改變其物理、化學、生物
    特性或成分，達成分離、減積、去毒、固化或安定之行為；(2)最終處置：指將一
    般廢棄物以安定掩埋、衛生掩埋或封閉掩埋之行為；(3)再利用：一般廢棄物做為
    原料、材料、燃料、填土或其他經中央主管機關及目的事業主管機關認定之用途
    行為，此有行政院環境保護署發布之「一般廢棄物貯存清除處理方法及設施標準
    」可資參酌，是被告既以大貨車將原建築工地營建廢棄土（剩餘土石方）收集，
    再載運至附表所示之土地傾倒，縱其尚未完成傾倒行為，自仍屬該當於廢棄物清
    理法規定之「清除」行為。又營建廢棄土依據行政院八十六年十二月三十一日台
    八十六字第五二一０九號函示，明確認定剩餘土石方、磚瓦、混凝土塊為有用之
    資源，非屬廢棄物範圍。故營建廢棄土如依營建廢棄土處理方案規定合法處理者
    ，均不以廢棄物認定。亦即如依營建廢棄土處理方案規定辦理時，毋須依廢棄物
    清理法第二十條規定申請核發許可證；惟未依該方案規定辦理者，則應依廢棄物
    清理法規定辦理，此有行政院環境保護署八十九年五月八日環署廢字第００二
    ０一五九號函附卷可稽，是以營建廢棄土以依『營建廢棄土處理方案』規定合法
    處理之營建廢棄土為限。又依據內政部所訂頒之「營建剩餘土石方處理方案」規
    定，營建剩餘土石方之種類包括建築工程、公共工程及建築物拆除工程施工所產
    生之剩餘泥、土、砂、石、磚、瓦、混凝土塊，亦即依據前開行政院八十六年十
    二月三十一日台八十六內字第五二一０九號函示，明確認定營建剩餘土石方、磚
    瓦、混凝土塊為有用資源，非屬「廢棄物」範圍，然有一前提要件，即營建剩餘
    土石方須依「營建剩餘土石方處理方案」規定合法處理，始不以廢棄物認定。換
    言之，建築廢棄物如經分類後，其符合「營建剩餘土石方處理方案」規定部分，
    則可併「剩餘土石方」進入土資場（棄土場）清理，其餘有用資源如廢鐵、廢鋁
    、廢塑膠、廢木材、廢紙、廢瀝青、廢玻璃等可回收再利用廢棄物及其他廢棄物
    ，均應依廢棄物清理法相關規定清理或再利用，倘若未依其規定辦理者，仍為違
    反廢棄物清理法之行為，亦經行政院環境保護署九十年十一月一日環署廢字第
    ００六六四五五號函示明確。復依據營建廢棄土處理方案第三條第一項第三款：
    「承運業者應先核對廢土內容及運送憑證後，運往指定之棄土場處理，並將憑證
    副聯回報承造人送請各該工程主管機關查核」之規定可知，承運營建廢棄土之承
    運業者需遵守該規定，始屬「依營建廢棄土方案規定合法處理」。再者，內政部
    八十九年五月十七日新修正『營建剩餘土方處理方案』，其修正內容重點說明亦
    提及『營建廢棄土名稱因易誤解為無用垃圾，故修正為營建剩餘土石方，更名本
    方案』．．．。營建剩餘土石方如依相關規定辦理，妥善處置，當屬有用資源；
    惟若未依法申請棄土場設置許可，即擅自收納、回填營建廢棄土，或未依規定運
    往指定之棄土場，而送往未經許可之違法棄土場者，即屬違法棄置，縱為未參雜
    其他一般或事業廢棄物之乾淨廢土，仍因破壞、污染周遭生態環境而違反廢棄物
    清理法之規定，亦有行政院環境保護署八十九年九月五日環署督字第００五一
    四二二號釋函為憑。是被告以大貨車收集營建廢棄土，再載運至附表所示之土地
    ，係屬違反廢棄物清理法規定之行為，罪證明確，應依法論科。
二、次按刑法第二條第一項規定：行為後法律有變更者，適用裁判時之法律。但裁判
    前之法律有利於行為人者，適用最有利於行為人之法律。被告行為後，廢棄物清
    理法已於九十年十月二十四日修正公布施行，公、民營廢棄物清除處理機構之管
    理及相關處罰，業已分別修正為第四十一條、第四十五條、第四十六條，其違反
    第四十六條情形之一者，處一年以上五年以下有期徒刑，得併科新台幣三百萬元
    以下罰金。然依被告行為時法，有關公、民營廢棄物清除、處理機構經營廢棄物
    之貯存、清除或處理業務，應列明專業技術人員與貯存、清除、處理之工具、方
    法、設備及場所，向地方主管機關申請核發許可證。但從事有害事業廢棄物之貯
    存、清除或處理者，地方主管機關應先報請中央主管機關核准，始得發給許可證
    ，修正前廢棄物清理法第二十條定有明文。未依同法第二十條規定領有廢棄物清
    除、處理許可證或核備文件，從事廢棄物貯存、清除、處理者，處一年以上五年
    以下有期徒刑，得併科一百萬元以下罰金，同法第二十二條第二項第四款亦定有
    明文，該法第二十二條第二項第四款就「未依第二十條規定領有廢棄物清除、處
    理許可證或核備文件，從事廢棄物貯存、清除、處理者」，在文義上，則除未領
    有上開許可證之「公、民營廢棄物清除、處理機構」外，當然包括原本即未具申
    請資格，不可能取得該項許可證或核備文件之「非公、民營廢棄物清除、處理機
    構」之自然人。苟任何自然人或法人未以公、民營機構之經營型態向地方主管機
    關申請核發許可證，即擅自從事廢棄物之貯存、清除或處理等行為，自仍應依同
    法第二十二條第二項第四款規定處罰之（最高法院九十年度台上字第六八九０號
    、第三八三０號判決參照）。被告行為後法律有變更，茲比較修正前廢棄物清理
    法第二十二條第二項第四款及修正後廢棄物清理法第四十六條第一項第四款之規
    定，二者刑度完全相同，修正後之廢棄物清理法僅將罰金部分由原「得併科一百
    萬元以下罰金」，改為「得併科新台幣三百萬元以下罰金」，依刑法第二條第一
    項前段之規定，應適用裁判時之新法。核被告所為，係犯修正後廢棄物清理法第
    四十六條第一項第四款之未依規定領有廢棄物清除、處理許可文件，從事廢棄物
    清除罪。被告與洪彥博、趙晉偉、朱建生、薛瑞昌及甲○○○間有犯意聯絡及行
    為分擔，均為共同正犯。查被告係受僱於他人，其為求生計，一時失慮執行職務
    致罹犯本罪，且斟酌營建廢棄土本屬可回收利用之資源，復多屬磚、瓦、混凝土
    之類，當不致產生如一般或事業廢棄物所造成土壤、地下水源之污染，且其尚未
    傾倒營建廢棄土即為警查獲，犯情不重，此犯罪情狀尚堪憫恕，依法科以法定最
    低度之刑，猶嫌過重，爰依刑法第五十九條規定，酌予減輕其刑。爰審酌上情及
    被告之品行、行為所生之危害及犯後坦承犯行態度尚稱良好等一切情狀，量處如
    主文所示之刑，以資懲儆。
三、扣案之車號ＡＰ─二一一號、ＳＶ─八二九號、ＡＯ─六一六號大貨車三輛，並
    無法證明係屬被告或其餘共犯所有，爰不諭知予以沒收，附予敘明。
據上論斷，應依刑事訴訟法第二百七十三條之一第一項、第二百九十九條第一項前段
，修正後廢棄物清理法第四十六條第一項第四款、刑法第二條第一項前段、第十一條
前段、第二十八條、第五十九條，判決如主文。
本案經檢察官楊淑芬到庭執行職務。
中      華      民    國      九十二      年      十      月    九    日
                                    臺灣士林地方法院刑事第六庭
                                        法  官  彭  洪  媛
右正本證明與原本無異。
如不服本判決，應於判決送達後十日內，向本院提出上訴狀。
                                        書記官  周  霙  蘭
中      華      民      國      九十二      年      十      月   十四   日
附錄本案論罪科刑法條全文：
修正後廢棄物清理法第四十六條
有下列情形之一者，處一年以上五年以下有期徒刑，得併科新臺幣三百萬元以下罰金
：
  一  任意棄置有害事業廢棄物。
  二  事業負責人或相關人員未依本法規定之方式貯存、清除、處理或再利用廢棄物
      ，致污染環境。
  三  未經主管機關許可，提供土地回填、堆置廢棄物。
  四  未依第四十一條第一項規定領有廢棄物清除、處理許可文件，從事廢棄物貯存
      、清除、處理，或未依廢棄物清除、處理許可文件內容貯存、清除、處理廢棄
      物。
  五  執行機關之人員委託未取得許可文件之業者，清除、處理一般廢棄物者；或明
      知受託人非法清除、處理而仍委託。
  六  公民營廢棄物處理機構負責人或相關人員、或執行機關之人員未處理廢棄物，
      開具虛偽證明。無許可文件，以經營廢棄物清除、處理為常業者，處三年以上
      十年以下有期徒刑，得併科新臺幣九百萬元以下罰金。
附表：附圖複丈成果圖所示著色區域（台北縣八里鄉○○里○段十三行小段）
┌───┬─────┬──────┬───────────┐
│編  號│地號      │＊所有權人  │傾倒所佔之面積（公頃）│
│      │          │＊管理機關  │否經同意或許可        │
├───┼─────┼──────┼───────────┤
│一    │一五之一  │＊中華民國  │０．００二八          │
│      │          │＊國有財產局│                      │
├───┼─────┼──────┼───────────┤
│二    │一五之二  │＊中華民國  │０．０一四五          │
│      │          │＊國有財產局│                      │
├───┼─────┼──────┼───────────┤
│三    │一五之四  │＊中華民國  │０．五一七八          │
│      │          │＊國有財產局│                      │
├───┼─────┼──────┼───────────┤
│四    │一一四    │花俊夫      │０．一０五七          │
├───┼─────┼──────┼───────────┤
│五    │一一四之一│花俊夫      │０．０三０七          │
├───┼─────┼──────┼───────────┤
│六    │一一四之二│花俊夫      │０．０一七九          │
├───┼─────┼──────┼───────────┤
│七    │一一四之四│＊中華民國  │０．００七七          │
│      │          │＊國有財產局│                      │
├───┼─────┼──────┼───────────┤
│八    │一一六    │花俊夫      │０．二三０二          │
├───┼─────┼──────┼───────────┤
│九    │一一六之一│花俊夫      │０．０一０七          │
├───┼─────┼──────┼───────────┤
│十    │一一六之二│花俊夫      │０．０一九四          │
├───┼─────┼──────┼───────────┤
│十一  │一一六之四│＊中華民國  │０．００三五          │
│      │          │＊國有財產局│                      │
├───┼─────┼──────┼───────────┤
│十二  │一一七    │游碧華      │０．０四八０          │
├───┼─────┼──────┼───────────┤
│十三  │一一七之一│游碧華      │０．００六八          │
├───┼─────┼──────┼───────────┤
│十四  │一一八    │洪春木      │０．０九０八          │
├───┼─────┼──────┼───────────┤
│十五  │一一八之一│游碧華      │０．００四八          │
├───┼─────┼──────┼───────────┤
│十六  │一一八之二│游碧華      │０．０一九二          │
├───┼─────┼──────┼───────────┤
│十七  │一一八之三│游碧華      │０．００一三          │
├───┼─────┼──────┼───────────┤
│十八  │一一九之一│葉游雅純    │０．００六八          │
├───┼─────┼──────┼───────────┤
│十九  │一一九之二│葉劉菜      │０．０００九          │
├───┼─────┼──────┼───────────┤
│二十  │一二０    │葉劉菜      │０．０一四一          │
├───┼─────┼──────┼───────────┤
│二十一│一二五之二│＊中華民國  │０．００九七          │
│      │          │＊國有財產局│                      │
├───┼─────┼──────┼───────────┤
│二十二│未登記土地│＊中華民國  │０．０四三三          │
├───┴─────┴──────┴───────────┤
│合計總面積一．二０三六公頃                              │
└────────────────────────────┘


司法院資訊處製作；財團法人民間司法改革基金會備份。
